---
title: "*Лабораторна робота № 1a. *Спеціалізована мова програмування R для статистичної обробки даних. Швидкий старт."
description: "Документ зроблено в [Quarto](https://quarto.org/)"
author: "&copy; Захаров Максим, 2026"
date: today
date-format: "DD.MM.YYYY"
lang: uk
format:
  html:
    code-fold: true
    toc: true
    toc-location: left
    toc-depth: 3
    number-sections: true
editor: visual
---

**Мета роботи**: *сформувати початкові практичні навички роботи з мовою програмування **R** як спеціалізованим інструментом статистичної обробки інформації, навчитися виконувати базові обчислення, створювати вектори й таблиці даних, обчислювати описові статистики та будувати найпростіші графіки.*

```{r packages, include=FALSE}
packageNeed <- c(
  "dplyr",
  "ggplot2",
  "knitr"
)

# За потреби один раз інсталюйте відсутні пакети:
# install.packages(setdiff(packageNeed, rownames(installed.packages())))

invisible(lapply(packageNeed, library, character.only = TRUE))
```

## Індивідуальне завдання

Для свого варіанта необхідно:

- створити вектор з не менше ніж 20 числових значень;
- оформити його як таблицю даних;
- обчислити середнє, медіану, мінімум, максимум, дисперсію та стандартне відхилення;
- побудувати гістограму;
- побудувати діаграму розмаху або точковий графік;
- письмово пояснити, що показують отримані статистичні характеристики;
- зробити короткий висновок про характер досліджуваних даних.

## Варіант 6. Час виконання SQL-запиту, мс

### Ініціалізація вектору

```{r init-vector}
set.seed(1)
sql_vec <- round(rlnorm(50, meanlog = 4.5, sdlog = 0.8), 2)

head(sql_vec)
```

### Оформлення в якості таблиці даних

```{r vec-to-frame}
sql_frame <- data.frame(
  query_id = 1:length(sql_vec),
  time_ms = sql_vec
)

knitr::kable(
  head(sql_frame),
  align = "l",
  caption = "Час виконання SQL запиту (мс)"
)
```

### Використання summary, var, sd

- Середнє (mean): Центр розподілу; легко зміщується аномальними викидами.
- Медіана (median): Середина відсортованого ряду (50/50); стійка до викидів і - показує типове значення.
- Мінімум і максимум (min/max): Крайні межі вибірки; їхня різниця показує повний розмах даних.
- Дисперсія (var): Міра розкиду значень навколо середнього у квадратних одиницях.
- Стандартне відхилення (sd): Розкид значень у базових одиницях (корінь із дисперсії); показує ступінь однорідності даних.

```{r summary}
summary(sql_frame)
```

```{r var}
var(sql_frame$time_ms)
```

```{r sd}
sd(sql_frame$time_ms)
```

### Побудування гістограми

```{r gisto}
ggplot(data = sql_frame, aes(x = time_ms, fill = after_stat(x))) +
  geom_histogram(bins = 10, color = "white") +
  scale_fill_gradient(
    low = "#aee22a",  
    high = "#e22a2a"  
  ) +
  labs(
    title = "Розподіл часу виконання",
    x = "Час (мс)",
    y = "Кількість"
  )
```

### Побудування діаграмми розмаху

```{r boxplot}
ggplot(data = sql_frame, aes(x = time_ms)) +
  geom_boxplot(fill = "#aee22a", color = "white") +
  labs(
    title = "Діаграма розмаху",
    x = "Час (мс)",
    y = "Кількість",
    
  )
```

## Висновок

На основі розрахованих описових статистик встановлено, що розподіл досліджуваної величини має правосторонню (позитивну) асиметрію, оскільки середнє арифметичне значення ($117{,}84$) помітно перевищує медіану ($99{,}91$). Більша частина спостережень зосереджена в діапазоні між першим та третім квартилями (від $66{,}88$ до $161{,}18$), тоді як максимальне значення сягає $322{,}54$, що вказує на наявність суттєвих правосторонніх сплесків. Через чутливість середнього арифметичного до подібних екстремальних відхилень найбільш репрезентативною оцінкою типового значення виступає медіана. Дані демонструють значну варіативність із широким розмахом коливань від мінімуму $15{,}31$ до максимуму $322{,}54$.
