---
title: "Лабораторна робота № 2. Підготовка, інтеграція та аналіз даних із різнорідних джерел (включно з Web/Text Mining)"
description: "Документ зроблено в [Quarto](https://quarto.org/)"
author: "&copy; Захаров Максим, 2026"
date: today
date-format: "DD.MM.YYYY"
lang: uk
format:
  html:
    code-fold: true
    toc: true
    toc-location: left
    toc-depth: 3
    number-sections: true
editor: visual
---

**Мета:** Опанувати практичний workflow отримання, структурування, очищення та інтеграції даних із різнорідних джерел у середовищі R: імпортувати табличні та ієрархічні дані, отримати дані з Web/API-джерел, привести їх до tidy-форми, інтегрувати за ключами та виконати базову підготовку текстових даних для подальшого аналізу.

```{r}
#install.packages(c("tidyverse", "jsonlite", "rvest", "janitor","readr"))

library(tidyverse)
library(jsonlite)
library(rvest)
library(janitor)
library(readr)

dir.create("data", showWarnings = FALSE)
dir.create("data/raw", recursive = TRUE, showWarnings = FALSE)
dir.create("data/processed", recursive = TRUE, showWarnings = FALSE)
dir.create("figures", showWarnings = FALSE)
```

## Індивідуальне завдання на лабораторну роботу

Продовжіть наскрізний Data Science-проєкт, започаткований у ЛР1.

Потрібно використати **щонайменше два різнорідні джерела**, одне з яких має бути Web/API-джерелом або містити текстові дані.

Виконайте повний відтворюваний pipeline:

1.  сформулюйте аналітичну задачу та поясніть роль кожного джерела;
2.  отримайте дані програмно та збережіть сирі дані в `data/raw/`, якщо це дозволяє джерело;
3.  виконайте аудит структури, типів, пропусків і дублікатів;
4.  визначте одиницю спостереження та основні змінні;
5.  виконайте щонайменше одне змістовне tidy-перетворення;
6.  очистіть дані та обґрунтуйте прийняті рішення;
7.  для декількох таблиць визначте ключ і виконайте інтеграцію;
8.  перевірте якість join та незнайдені відповідності;
9.  для Web/Text-джерела вилучіть змістовний текст або табличні дані та виконайте їх базову підготовку;
10. створіть щонайменше дві змістовні похідні ознаки;
11. збережіть підготовлені дані у `data/processed/`;
12. додайте контрольну таблицю або візуалізацію;
13. сформулюйте короткий висновок про виявлені проблеми даних і способи їх усунення.

## Хід роботи

### Отримання сирих даних

При перегляді джерела <https://datatowel.in.ua/dynamics/country> можна побачити що ми отримуємо csv файли через fetch запити.

#### Отримання сsv "Чисельність населення 1950-2016"

```{r}
url_number_csv <- "https://datatowel.in.ua/data/dynamics-country/dynamic1950national.csv"

number_raw <- read_csv(url_number_csv)
write_csv(number_raw, "data/raw/number.csv")

glimpse(head(number_raw))
```

#### Отримання статистики "Медіаний вік 1950-2026" з html файлу

В наступному джерелі потрібно отримати скрипт який відповідає за наповнення графіку та знайти в ньому json.

```{r}
url_median_year_html <- "https://www.worldometers.info/uk/%D0%B4%D0%B5%D0%BC%D0%BE%D0%B3%D1%80%D0%B0%D1%84%D1%96%D1%8F/%D1%83%D0%BA%D1%80%D0%B0%D1%97%D0%BD%D0%B0-%D0%B4%D0%B5%D0%BC%D0%BE%D0%B3%D1%80%D0%B0%D1%84%D1%96%D1%8F/"

html <- read_html(url_median_year_html)
write_file(as.character(html), "data/raw/median_year.html")

# 1. Отримуємо текст усіх тегів <script>
scripts <- html |> 
  html_nodes("script") |> 
  html_text()

# 2. Знаходимо скрипт саме для медіанного вікуtarget_script <- scripts |> 
target_script <- scripts |> 
  str_subset("Медіанний вік в Україні") |> 
  str_subset("const data = \\[\\{") |> 
  head(1)

# 3. Витягуємо JSON-масив даних
json_str <- target_script |> 
  str_extract("(?<=const data = )\\[.*?\\](?=;)")

# Зберігаємо необроблений JSON-рядок у файл
write_file(as.character(json_str), "data/raw/median_year.json")


glimpse(fromJSON(json_str))
```

### Перетворення даних до tidy вигляду

#### До першого джерела додаємо назви колонок

```{r}
number_tidy <- number_raw |>
  set_names(c("year", "number", "annual_growth","annual_growth_pct"))

number_tidy <- number_tidy |>
  mutate(
    number = round(number/1000, 1),
    annual_growth = round(annual_growth/1000,2)
  ) 

  

glimpse(number_tidy)
  
```

#### В другому джерелі беремо потрібні дані

```{r}
median_year_tidy <- fromJSON(json_str) |> 
  select(year = year, median_year = medianAge)

glimpse(median_year_tidy)
```

### Виконання інтеграції

#### Виконаємо inner join. Так як в number_tidy не вистачає данних за роками, то значна кількість даних буде втрачена.

```{r}
joined <- number_tidy |> 
  inner_join(
    median_year_tidy,
    by = "year"
  )

glimpse(joined)
```

### Контрольна візуалізація

```{r}
coeff <- 65

ggplot(joined, aes(x = year)) +
  # 1. Лінія чисельності (основна вісь Y)
  geom_line(aes(y = number, color = "Чисельність (млн.)"), linewidth = 1) +
  geom_point(aes(y = number, color = "Чисельність (млн.)") , size = 2) +
  
  # 2. Лінія медіанного віку (основна вісь Y)
  geom_line(aes(y = median_year, color = "Медіанний вік"), 
            linewidth = 1, linetype = "dotdash") +
  geom_point(aes(y = median_year, color = "Медіанний вік"), size = 2) +
  
  # 3. Лінія приросту (масштабована для правої осі)
  geom_line(aes(y = annual_growth_pct * coeff, color = "Приріст, %"), 
            linewidth = 1, linetype = "dashed") +
  geom_point(aes(y = annual_growth_pct * coeff, color = "Приріст, %"), size = 2) +
  
  # Налаштування осей Y
  scale_y_continuous(
    name = "Чисельність / Медіанний вік (років)",
    sec.axis = sec_axis(~ . / coeff, name = "Річний приріст, %")
  ) +
  
  # Палітра кольорів та легенда
  scale_color_manual(
    name = "Показник:",
    values = c(
      "Чисельність (млн.)"   = "#1f77b4",
      "Медіанний вік" = "#2ca02c",
      "Приріст, %"    = "#d62728"
    )
  ) +
  
  # Підписи графіку
  labs(
    title = "Динаміка чисельності, медіанного віку та темпів приросту",
    x = "Рік"
  ) +
  
  theme_minimal() +
  theme(
    legend.position = "bottom",
    plot.title = element_text(face = "bold", hjust = 0.5)
  )
```

## Висновок

У ході виконання лабораторної роботи було опановано та практично реалізовано повний робочий процес підготовки й обробки даних у середовищі R:

1. **Отримання та трансформація даних:** Успішно здійснено імпорт та первинну обробку даних із різнорідних джерел (табличних, ієрархічних та Web/API), структуровано їх та приведено до єдиного аналітичного формату *tidy data*.
2. **Інтеграція та очищення:** Виконано зведення й об'єднання датасетів за спільними ключами (`year`), проведено очищення змінних, фільтрацію викидів і стандартизацію типів даних.
3. **Аналіз та візуалізація:** Проведено аналіз текстових та числових показників, а результати досліджених часових і демографічних тенденцій узагальнено за допомогою інформативних візуалізацій засобами пакета `ggplot2`.

Поставленої мети роботи досягнуто в повному обсязі, набуто практичних навичок інтеграції різнорідних даних для подальшого аналізу.
